臺灣臺南地方法院刑事判決
111年度金訴字第296號
公  訴  人  臺灣臺南地方檢察署檢察官
被      告  許曉恬



上列被告因詐欺等案件，經檢察官提起公訴（110年度偵字第267
32號、111年度偵字第365號），本院判決如下：
    主  文
乙○○犯三人以上共同詐欺取財罪，處有期徒刑貳年。未扣案之犯
罪所得新臺幣壹佰元沒收之，於全部或一部不能沒收或不宜執行
沒收時，追徵其價額。
    事  實
一、乙○○雖可預見若依照陌生人之指示轉交來路不明之款項，依
    一般社會生活之通常經驗，將成為詐欺集團中負責轉手詐欺
    所得現金之人，竟仍不違背其本意，基於意圖為自己不法之
    所有、三人以上共同詐欺取財，及意圖掩飾或隱匿詐欺取財
    犯罪所得來源，或使他人逃避刑事追訴，而移轉犯罪所得之
    不確定故意與犯意聯絡，於民國110年8月間某時許，將其所
    申設中華郵政帳號000-00000000000000號帳戶（下簡稱中華
    郵政帳戶）資料提供與該詐騙集團成員，並加入真實姓名年
    籍不詳、通訊軟體微信某暱稱「Alice」、「@傑」等不詳姓
    名、年籍之成年人共組具有持續性、牟利性、有結構性之詐
    欺集團犯罪組織，並擔任車手工作，負責依指示領取被害人
    帳戶內之款項，再將款項上繳「@傑」，使犯罪所得因而遭
    其隱匿不知去向而難以追查該犯罪。嗣該詐欺集團成員，於
    110年9月2日21時12分許，佯為財團法人育成社會福利基金
    會人員、銀行客服人員，對甲○○偽稱：工作人員誤植捐款資
    料，須依指示操作轉帳云云，使甲○○陷於錯誤，而於110年9
    月3日10時16分許，自甲○○所持用帳戶000-00000000000000
    號帳戶轉帳新臺幣（下同）68萬3,123元進入乙○○所使用前
    開中華郵政帳後，由乙○○依「@傑」之指示，於同日10時26
    分許、10時32分許，在臺南市○○區○○路0段00號「車路墘郵
    局」處，分別以臨櫃或自動櫃員機提款之方式，先後取款63
    萬元、5萬3,000元後，隨即於同日某時許，將前開領得之款
    項帶至臺南高鐵站某處，另依「@傑」指示交付與某真實姓
    名年籍資料不詳之詐騙集團成員，藉此移轉詐欺取財犯罪所
    得而洗錢。
二、案經甲○○訴由臺南市政府警察局歸仁分局、臺中市政府警察
    局太平分局報告臺灣臺南地方檢察署檢察官偵查起訴。
    理  由
壹、證據能力
　　被告以外之人於審判外之陳述，雖不符刑事訴訟法第159條
    之1至第159條之4之規定，而經當事人於審判程序同意作為
    證據，法院審酌該言詞陳述或書面陳述作成時之情況，認為
    適當者，亦得為證據。當事人、辯護人於法院調查證據時，
    知有第159條第1項不得為證據之情形，而未於言詞辯論終結
    前聲明異議者，視為有前項之同意，刑事訴訟法第159條之5
     第1項、第2項規定甚明。本判決所引用之傳聞證據，檢察
    官、被告乙○○於審判程序中均同意作為證據使用，或知有傳
    聞證據之情形而未於言詞辯論終結前聲明異議，本院審酌該
    等證據作成時之情況，並無違法取證之情形，又與本案有關
    聯性，認為以之作為證據應屬適當，均具有證據能力。
貳、認定犯罪所憑之證據及理由
　㈠上揭犯罪事實，業據被告本院審理時坦承不諱，核與告訴人
　　甲○○之指訴內容大致相符，並有內政部警政署反詐騙諮詢專
    線紀錄表、監視器錄影畫面翻拍照片8張、乙○○中華郵政存
    摺封面暨內頁影本資料2紙、乙○○中華郵政開戶資料暨歷史
    交易明細表、臺南市政府警察局第一分局東門派出所受理詐
    騙帳戶通報警示簡便格式表、自動櫃員機轉帳交易明細表影
    本（警一卷第23至24、27至31、33至35、警二卷12至13、19
    至24、25至27頁）可佐，足證被告任意性自白與事實相符，
    得採為認定事實之證據。
　㈡按共同正犯之意思聯絡，原不以數人間直接發生者為限，即
    有間接之聯絡者，亦包括在內。如甲分別邀約乙、丙犯罪，
    雖乙、丙間彼此並無直接之聯絡，亦無礙於其為共同正犯之
    成立( 最高法院77年度台上字第2135號判例意旨參照) 。又
    共同正犯，係共同實行犯罪行為之人，在共同意思範圍內，
    各自分擔犯罪行為之一部，相互利用他人之行為，以達其犯
    罪之目的，其成立不以全體均參與實行犯罪構成要件之行為
    為要件，其行為分擔，亦不以每一階段皆有參與為必要，倘
    具有相互利用其行為之合同意思所為，仍應負共同正犯之責
    ( 最高法院99年度台上字第1323號判決意旨參照) 。次按刑
    法之「相續共同正犯」，就基於凡屬共同正犯對於共同犯意
    範圍內之行為均應負責，而共同犯意不以在實行犯罪行為前
    成立者為限，若了解最初行為者之意思，而於其實行犯罪之
    中途發生共同犯意而參與實行者，亦足成立；故對於發生共
    同犯意以前其他共同正犯所為之行為，苟有就既成之條件加
    以利用而繼續共同實行犯罪之意思，則該行為即在共同意思
    範圍以內，應共同負責( 最高法院98年度台上字第7972號判
    決意旨參照)。準此，共同之行為決意不一定要在事先即行
    為前便已存在，行為當中始先後形成亦可，且不以其間均相
    互認識為要件。而電話詐騙此一新興犯罪型態，係結合詐騙
    電信流( 第一、二及三線之實行詐騙者) 、詐騙資金流( 地
    下匯兌業者及收購人頭帳戶者) 、詐騙網路流( 向海峽兩岸
    及境內外二類電信業者申租網段予以介接及分租予其他詐欺
    網路流網管共犯，提供網路介接技術及排除網路介接障礙者
    ) 及串聯其間之匯款車手集團，以介接詐騙專屬網路撥打電
    話實施詐騙，指定被害人匯款至人頭帳戶，車手自人頭帳戶
    提領款項取贓，車手及地下匯兌跨兩岸及國境分贓等階段，
    乃係需由多人縝密分工方能完成之集團性犯罪。查被告負責
    擔任系爭詐欺集團提款收水者期間，與同時期、針對同一被
    害人之犯行指揮提款之上游共犯「＠傑」及其等所屬系爭詐
    欺集團不詳成員間，就本案所犯各詐欺犯行之參與時間雖有
    先後，且各有分擔之工作，未必與其他成員認識碰面或知悉
    他人所分擔之犯罪分工內容，然此一間接聯絡犯罪之態樣，
    正為具備一定規模詐欺犯罪所衍生之細密分工模式，參與犯
    罪者透過相互利用彼此之犯罪角色分工，而形成一個共同犯
    罪之整體以利施行詐術，被告於其加入系爭詐欺集團之時起
    ，即係以自己共同犯罪之意思，在共同犯意聯絡下，相互支
    援、供應彼此所需地位，相互利用他人行為，以達共同詐欺
    告訴人之目的及行為分擔。揆諸前揭說明，被告參與系爭詐
    欺集團並於案發當日轉交詐欺贓款，自應與其他成員施行之
    各該三人以上共同詐欺取財犯行之全部犯罪結果共同負責。
(三)洗錢防制法業於105 年12月28日修正公布，並於106 年6 月
    28日生效施行(下稱新法) 。為澈底打擊洗錢犯罪，新法乃
    依照國際防制洗錢金融行動工作組織( Financial Action T
    ask Force ，下稱FATF) 40項建議之第3 項建議，並參採聯
    合國禁止非法販運麻醉藥品和精神藥物公約及聯合國打擊跨
    國有組織犯罪公約之洗錢行為定義，將洗錢行為之處置、多
    層化及整合等各階段，全部納為洗錢行為，而於新法第2 條
    規定：「本法所稱洗錢，指下列行為：一、意圖掩飾或隱匿
    特定犯罪所得來源，或使他人逃避刑事追訴，而移轉或變更
    特定犯罪所得。二、掩飾或隱匿特定犯罪所得之本質、來源
    、去向、所在、所有權、處分權或其他權益者。三、收受、
    持有或使用他人之特定犯罪所得。」以求與國際規範接軌。
    從而，過去實務雖認為行為人對犯特定犯罪所得之財物或利
    益作直接使用或消費之處分行為，或僅將自己犯罪所得財物
    交予其他共同正犯，祇屬犯罪後處分贓物之行為，非本條例
    所規範之洗錢行為。惟依新法規定，倘行為人意圖掩飾或隱
    匿特定犯罪所得來源，而將特定犯罪所得直接消費處分，甚
    或交予其他共同正犯予以隱匿，而由共同正犯以虛假交易外
    觀掩飾不法金流移動，即難認僅單純犯罪後處分贓物之行為
    ，應仍構成新法第2 條第1 或2 款之洗錢行為( 最高法院10
    8 年度台上字第2500號判決意旨可資參照) 。查被告參與系
    爭詐欺集團擔任收水者，並自承其將贓款交給不詳之人，並
    不知領得之詐欺贓款事後流向等語(見本院卷第93頁)，且類
    此集團性犯罪於犯罪後均亟欲盡速將贓款消化、吸收，以避
    免贓款遭凍結或查獲，是其取得贓款後，將贓款上繳予上開
    姓名年籍不詳之共犯，實已製造金流斷點，致犯罪所得去向
    、所在不明，使國家對於本案犯罪所得追緝、查扣形成妨害
    ，故亦堪認定有意圖掩飾或隱匿特定犯罪所得之去向、所在
    ，而移轉詐欺取財之特定犯罪所得之行為甚明。
  ㈣綜上所述，本案事證明確，被告前揭犯行堪以認定，應依法
    論科。　　
參、論罪科刑及沒收：　　
  ㈠核被告所為，係犯刑法第339條之4第1項第2款之三人以上共
    同詐欺取財罪、洗錢防制法第14條第1項之一般洗錢罪、組
    織犯罪防制條例第3條第1項後段之參與犯罪組織罪。被告與
    「Alice」「@傑」及其他詐騙集團成員間就上開犯行，有犯
    意聯絡及行為分擔，為共同正犯。被告以一行為同時觸犯數
    罪名，為想像競合犯，應依刑法第55條前段之規定，從一重
    以三人以上共同犯詐欺取財罪處斷。
  ㈡犯洗錢防制法第14、15條之罪，在偵查或審判中自白者，減
    輕其刑。同法第16條第2項亦有規定。再想像競合犯之處斷
    刑，本質上係「刑之合併」。其所謂從一重處斷，乃將想像
    競合犯組成之評價上數罪，合併為科刑一罪，其所對應之刑
    罰，亦合併其評價上數罪之數法定刑，而為一個處斷刑。易
    言之，想像競合犯侵害數法益者皆成立犯罪，論罪時必須輕
    、重罪併舉論述，同時宣告所犯各罪名，包括各罪有無加重
    、減免其刑之情形，亦應說明論列，量刑時併衡酌輕罪部分
    量刑事由，評價始為充足，然後依刑法第55條前段規定「從
    一重處斷」，非謂對於其餘各罪可置而不論。因此，法院決
    定處斷刑時，雖以其中最重罪名之法定刑，做為裁量之準據
    ，惟於裁量其輕重時，仍應將輕罪合併評價在內（最高法院
    108年度台上字第4405號、第4408號判決意旨參照）。被告
    所犯參與犯罪組織罪、三人以上共同犯詐欺取財罪及一般洗
    錢罪，依刑法第55條想像競合犯規定，從較重之三人以上共
    同詐欺取財罪之「主刑」處斷（即在較重罪名之法定刑度內
    ，量處適當刑罰）時，其中輕罪之沒收、保安處分及其他相
    關法律效果，自應一併適用（最高法院108年度台上字第230
    6號判決意旨參照）。被告於本院審理時坦承犯罪，依洗錢
    防制法第16條第2項之規定，原應減輕其刑，惟其此部分所
    犯一般洗錢罪屬想像競合犯其中之輕罪，被告所犯係從一重
    之三人以上共同詐欺取財罪處斷，是就此部分想像競合輕罪
    得減刑部分，依上開說明，由本院於後述依刑法第57條量刑
    時，一併衡酌該部分減輕其刑事由。
　㈢至被告雖因對未成年性交案件，於109年4月24日保護管束未
    經撤銷，5年內再犯本案，檢察官主張依刑法第47條第1項加
    重其刑，惟本院審酌兩罪罪質不相同，認無加重之必要，附
    此敘明。　
  ㈣爰以行為人之責任為基礎，依被告之前案、陳述以及告訴人
    之意見，審酌被告於106年4月13日前某日，已因交付金融帳
    戶資料幫助他人犯詐欺取財罪，經臺灣屏東地方法院以107
    年度金簡字第1125號判決判處拘役40日等節，有前案紀錄表
    及上開判決在卷可參，竟再度為謀職求生而參與詐欺集團，
    以收水者方式共同詐取本案告訴人財物，顯然嚴重欠缺法治
    觀念，且造成告訴人損失不貲，並同時使該集團核心不法份
    子得以隱匿其真實身分，減少遭查獲之風險，使詐欺集團更
    加肆無忌憚，助長犯罪之猖獗，破壞社會民眾間之信賴關係
    ，當應懲戒，另斟酌1.被告犯罪前科素行，有臺灣高等法院
    被告前案紀錄表可佐，2.被告犯後於本院審理中始坦承犯行
    ，態度並非良好(雖符合洗錢防制法第16條第2項自白減刑之
    事由，僅因法規想像競合關係而無法適用)，3.被告尚未與
    告訴人達成和解，4.被告之犯罪動機、目的，5.於本案詐欺
    集團所擔任之角色為收水者、本案未分得報酬，6.告訴人之
    損害程度高低等節，暨被告於本院審理中自陳：1.入監前從
    事綁鐵工作，2.大學肄業之智識程度，3.未婚、無子女之家
    庭生活、經濟狀況等一切情狀，量處如主文所示之刑。　
  ㈤被告自告訴人甲○○上開帳戶領得之100元現金，為其犯罪所得
    ，經被告供陳在案（本院卷第93頁），未予扣案，應依刑法
    第38條之1第1項前段規定宣告沒收，並於全部或一部不能沒
    收或不宜執行沒收時，依同條第3項追徵其價額。
據上論斷，應依刑事訴訟法第273 條之1 第1 項、第299條第1項
前段，洗錢防制法第14條第1 項、第2項、組織犯罪防制條例第3
條第1項後段，刑法第11條前段、第28條、第339 條之4 第1 項
第2 款、第55條，刑法施行法第1 條之1 第1 項，判決如主文。
本案經檢察官鄭聆苓提起公訴；檢察官丙○○到庭執行職務。
中　　華　　民　　國　　111 　年　　7 　　月　　28　　日
　　　　　　　　　刑事第十二庭審判長  法　官  張婉寧
　　　　　　　　　                    法  官  陳嘉臨
　　　　　　　　　                    法  官  黃鏡芳
以上正本證明與原本無異。
如不服本判決應於收受本判決後20日內向本院提出上訴書狀，並
應敘述具體理由。其未敘述上訴理由者，應於上訴期間屆滿後20
日內向本院補提理由書狀（均須按他造當事人之人數附繕本）「
切勿逕送上級法院」。 
   　　　　　　　　　　　　　　　 　　書記官　施茜雯
中　　華　　民　　國　　111 　年　　7 　　月　　29　　日
附錄本案論罪法條：
刑法第339條之4第1項第2款。
犯第339條詐欺罪而有下列情形之一者，處1年以上7年以下有期
徒刑，得併科1百萬元以下罰金：
二、三人以上共同犯之。
洗錢防制法第14條第1項、第2項。　　　　　　　　　　　　　
有第二條各款所列洗錢行為者，處7年以下有期徒刑，併科新臺
幣5百萬元以下罰金。
前項之未遂犯罰之。
如不服本判決應於收受本判後20日內向本院提出上訴書狀，並應
敘述具體理由。其未敘述上訴理由者，應於上訴期間屆滿後20日
內向本院補提理由書狀（均須按他造當事人之人數附繕本）「切
勿逕送上級法院」。
組織犯罪防制條例第3條
發起、主持、操縱或指揮犯罪組織者，處3年以上10年以下有期
徒刑，得併科新臺幣100,000,000元以下罰金；參與者，處6月以
上5年以下有期徒刑，得併科新臺幣10,000,000元以下罰金。但
參與情節輕微者，得減輕或免除其刑。
具公務員或經選舉產生之公職人員之身分，犯前項之罪者，加重
其刑至2分之1。
犯第1項之罪者，應於刑之執行前，令入勞動場所，強制工作，
其期間為3年。
前項之強制工作，準用刑法第90條第2項但書、第3項及第98條第
2項、第3項規定。
以言語、舉動、文字或其他方法，明示或暗示其為犯罪組織之成
員，或與犯罪組織或其成員有關聯，而要求他人為下列行為之一
者，處3年以下有期徒刑，得併科新臺幣3,000,000元以下罰金：
一、出售財產、商業組織之出資或股份或放棄經營權。
二、配合辦理都市更新重建之處理程序。
三、購買商品或支付勞務報酬。
四、履行債務或接受債務協商之內容。
前項犯罪組織，不以現存者為必要。
以第5項之行為，使人行無義務之事或妨害其行使權利者，亦同
。
第5項、第7項之未遂犯罰之。